【裁判字號】    88,訴,220
【裁判日期】    891031
【裁判案由】    偽造文書
【裁判全文】
臺灣臺東地方法院刑事判決                          八十八年度訴字第二二號
    公  訴  人  臺灣臺東地方法院檢察署檢察官
    被      告  乙○○
    選任辯護人  郭重鑾
    被      告  己○○
                庚○○
                呂翠霞
    共      同
    選任辯護人  邱聰安律師
右列被告等因偽造文書案件，經檢察官提起公訴 (八十七年度偵字第二六二三號、八
十八年度偵字第一九一一號），本院判決如左：
    主      文
乙○○、庚○○、呂翠霞共同明知為不實之事項，而使公務員登載於職務上所掌之公
文書，足以生損害於公眾，乙○○、庚○○各處有期徒刑伍個月，呂翠霞處有期徒刑
肆個月，如果易科罰金，都以銀元參佰元（等於新臺幣玖佰元）折算壹日。
己○○公訴不受理。
    事      實
一、乙○○擔心自己和妹妹丁○○○所繼承的持分土地，會因為擔保弟弟丙○○向臺
    東地區農會的借款，沒有按時清償，而可能會被法院拍賣，乙○○先在民國八十
    六年六月三十日，把自己繼承持分的九筆土地（臺東市○○段五一號、五四號、
    一三四號，豐樂段一一０四號、一一０四之二號、一一０四之四號，順天段八五
    號、一０一號、二四五號），以新臺幣一百萬元賣給己○○。之後，因為丁○○○也有相同的情形，乙○○又向己○○、庚○○兩人請教，他們告訴乙○○可以
    「假買賣，辦理過戶」的方式，把丁○○○繼承的持分土地移轉過戶給「人頭」
    ，就可以避免被法院拍賣的命運，而乙○○把向己○○、庚○○請教的事情（以
    假買賣的方式移轉土地），轉告給丁○○○知道，經過丁○○○的同意之後，而
    己○○也找了朋友甲○○，甲○○同意己○○可以借用他的名字，做為丁○○○
    九筆持分土地假買賣的人頭戶。於是，乙○○就和己○○（已經死亡，由本院另
    外諭知不受理判決）、庚○○以及土地代書呂翠霞，四個人共同出於使公務員登
    載不實的犯罪故意，由乙○○把丁○○○在相同地號所繼承得來的九筆持分土地
    ，連同所有權狀、丁○○○的印鑑章及印鑑證明，一起交給己○○、庚○○去辦
    理土地移轉過戶，在八十六年七月二十一日，就由土地代書呂翠霞拿著內容不實
    的土地買賣移轉契約書（俗稱公契，出賣人是丁○○○、買受人是甲○○），向
    臺東市地政事務所辦理土地所有權移轉登記，使得辦理登記事務的公務員將這個
    假的土地所有權移轉，登記在職務上所掌管的土地登記簿上，因而對土地登記的
    正確性造成損害。
二、本案是丁○○○、乙○○向臺灣臺東地方法院檢察署檢察官提出告訴之後，而偵
    查起訴。
    理      由
甲、本案是由同一個檢察官，針對不同的被告，但是卻屬於相同的案件事實，而分別
    提起公訴，本院為了訴訟經濟的考量，並且在不會影響被告等人的訴訟權益之下
    ，基於審判長的指揮訴訟程序進行的職權，因此，合併兩個案件而一起調查、審
    理。
乙、被告乙○○、庚○○、呂翠霞被訴有罪部分（共同使公務員登載不實）：
  一、雖然本案的三位被告（乙○○、庚○○及呂翠霞）都否認有右邊所敘述的犯罪
      事實。被告乙○○抗辯說：「我不認識甲○○，因為我弟弟有向農會貸款，我
      不懂，我找他們（己○○、庚○○）幫忙，希望能取得優先承買權，我不知道
      他們將土地過戶甲○○」；被告庚○○則抗辯說：「本案與我無關，我只知道
      己○○與乙○○之間的土地買賣，丁○○○的部分，我不清楚，乙○○要將責
      任推給我」；而被告呂翠霞的抗辯是說：「是他們（指己○○、乙○○）來找
      我，我根本不知情，不知有假買賣，己○○找我辦丁○○○的土地，沒有說是
      假買賣」。
      本院經過調查後的發現是；被告己○○在檢察官偵辦被告乙○○偽造文書案件
      的時候，已經明白承認，被告乙○○、呂翠霞都知道告訴人丁○○○所繼承的
      九筆持分土地，是以「假買賣」的方式辦理土地移轉過戶（見檢方八十七年度
      偵字第二六二三號偵卷第一六三頁背面），而證人甲○○在檢察官偵查及本院
      調查時，也作證說：「我的名字借給己○○，因莊非自耕農，所以借我的名字
      ，土地登記在我的名下」（見檢方八十七年度偵字第二六二三號偵卷第一０五
      頁背面）；「己○○說他沒有自耕農身分要用我的名字，我與他是老朋友」（
      見本院八十九年七月十八日訊問筆錄），由此可證，被告乙○○、呂翠霞確實
      知道丁○○○繼承的土地，只是假裝移轉給證人甲○○，而不是真的要過戶給
      甲○○。而被告庚○○雖然口口聲聲說沒有參與本案，但是被告乙○○在檢察
      官及本院調查時，都承認是被告庚○○、己○○教她拿妹妹丁○○○的土地所
      有權狀，可以辦理土地過戶，以便取得優先承買權；從被告乙○○對於土地移
      轉的所有相關業務並不熟悉的情況來判斷，被告乙○○這個部分的說法（指被
      告庚○○、己○○用假買賣的方式移轉土地）應可採信。因此，被告庚○○確
      實有參與本案是毋庸懷疑的。
      綜上所述，以上三位被告所主張無罪的抗辯都不能採信。而本案的犯罪事實清
      楚，證據也很明確，被告三人有共同使公務員登載不實的犯罪行為應可認定。
  二、被告三人所觸犯的罪名都是；刑法第二百十四條的使公務員登載不實罪。而被
      告三人所犯的使公務員登載不實罪，三個人之間，具有犯罪故意的聯絡以及犯
      罪行為的分擔，都是屬於共同正犯。
      於是，本院分別審酌被告三人各自不同的犯罪目的及手段，與被告三人在本件
      犯罪中所分擔的不同角色、功能，以及本件犯罪所造成的損害和被告三人在犯
      罪後的態度等一切情狀之後，而分別量處如主文所記載的刑罰，並且一併諭知
      易科罰金的折算標準。
丙、關於被告乙○○、庚○○、呂翠霞被訴共同偽造私文書與行使偽造私文書的部分
    ：
  一、除了八十七年度偵字第二六二三號起訴書中的犯罪事實欄，在第七行的「臺東
      縣臺東地政事務所」（以下簡稱臺東地政所）有筆誤，而應更正為「臺東縣臺
      東市戶政事務所（以下簡稱臺東市戶政所）以外，其他的起訴內容，請參閱附
      在本件判決書後面的兩份起訴書。
  二、依照刑事訴訟法第一百五十四條規定：「犯罪事實應依證據認定之，無證據不
      得推定其犯罪事實」，與第三百零一條第一項前段規定：「不能證明被告犯罪
      者，應諭知無罪之判決」。另外還參考最高法  院四十年臺上字第八六號的判
      例要旨：「事實之認定，應憑證據，如未能發現  相當證據，或證據不足以證
      明，自不能以推測或擬制之方法，以為裁判基礎」；五十二年臺上字第一三０
      ０號判例要旨：「告訴人之告訴，係以使被告受刑事訴追為目的，是其陳述是
      否與事實相符，仍應調查其他證據以資審認」；以及七十六年臺上字第四九八
      六號的判例要旨：「認定犯罪事實所憑之證據，無論直接證據或間接證據，其
      為訴訟上之證明，須於通常一般之人均不致有所懷疑，而得確信其為真實之程
      度，始得據為有罪之認定，倘其證明尚未達到此一程度，而有合理之懷疑存在
      時，法院即無從為有罪之判決」。
  三、本案的檢察官認為被告乙○○、庚○○、呂翠霞共同偽造丁○○○的私文書與
      行使偽私文書，是以告訴人丁○○○的指控，以及證人甲○○的證詞，作為提
      起本件公訴的主要論據，但是，被告等人都否認有檢察官所說的犯罪事實。
  四、首先，對於被告等人偽造並且行使被害人甲○○私文書部分提出說明如下：
      被害人甲○○在檢察官偵查中已經明白地說：「（購買臺東市○○段、豐樂段
      、順天段等九筆土地）我的名字借給己○○，因莊非自耕農，所以借我的名字
      ，土地登記在我的名下」（見檢方八十七年度偵字第二六二三號偵卷第一０五
      頁背面），他在本院調查時，還是重申他在檢察官偵查中所說過的話，本院照
      錄甲○○的說詞如下：本院問：「當初乙○○及丁○○○土地為何移轉到你名
      下？」，甲○○的回答是：「己○○說他沒有自耕農身分要用我的名字，我與
      他是老朋友」（見本院八十九年七月十八日訊問筆錄），很清楚地，被告等人
      ，尤其是被告己○○有事先告訴甲○○要借用他的名字來過戶土地，並且，甲○○也口頭答應，而所謂的「偽造文書」，指的是沒有經過當事人的同意，在
      當事人不知道的情況之下，而冒用當事人的名字來偽造私文書的內容。
      本案中的證人甲○○已經事先同意，並且願意把自己的名字借給被告己○○使
      用，作為本案土地移轉過戶的「人頭」，因此，被告等人的行為和偽造文書的
      犯罪要件就不符合，根本不構成偽造甲○○的私文書。既然被告等人沒有偽造
      私文書的行為，那麼，也就沒有行使偽造私文書可言。
  五、關於三位被告偽造告訴人丁○○○的私文書，並且行使偽造私文書的部分：
      本院經過調查之後，從證據上來看，並無法證明被告等人有檢察官所起訴的犯
      罪行為，其理由如下：
      （一）有關在「印鑑登記申請書」上，偽造丁○○○的簽名及盜蓋她的印章，
            並且使戶政事務所的公務員登載不實部分：
            告訴人和被告乙○○在檢察官及本院調查時，都已經明白承認印鑑證明
            是他們兩個一起去戶政事務所申請的（見檢方八十七年度偵字第二六二
            三號偵卷第一二一頁正面、本院八十八年十月二十六日訊問筆錄），因
            此之故，檢察官起訴被告等人在「印鑑登記申請書」上，共同偽造張林
            春貞的簽名以及盜蓋丁○○○的印章，就沒有證據可以證明。而關於這
            個部分，被告等人既然沒有偽造丁○○○的簽名及盜蓋張林春的印章在
            「印鑑登記申請書」上，因此也就沒有使戶政事務所的公務員登載不實
            的犯罪行為。
      （二）再來就是關於偽造丁○○○土地買賣移轉契約書以及行使偽造私文書的
            部分：
            １、既然丁○○○的印鑑證明，是被告乙○○和告訴人丁○○○一起去
                戶政事務所申請的，以社會上一般人民所認知到的經驗法則來看，
                土地所代表的財富價值非常的高，丁○○○在拿出自己的土地權狀
                之前，一定會問被告乙○○申請印鑑證明要幹什麼，而被告乙○○
                也會把被告己○○、庚○○有關「假買賣來辦理賣土地移轉過戶」
                的話，轉告給丁○○○知道，只是在假買賣中，究竟這個「人頭」
                是誰，被告乙○○自己也不認識，所以，她就沒有告知丁○○○。
                這從丁○○○兩次在本院調查時，都有說過：「被告乙○○在拿權
                狀之前，有說要交給被告庚○○去標土地；或是農會要拍賣，我們
                可以有優先權」（見本院八十八年十月二十六日、八十九年九月四
                日訊問筆錄）的話，可以看出，丁○○○事先確實知道，並且也同
                意用「假買賣」的方式，來逃避法院的拍賣，否則，丁○○○為什
                麼要和被告乙○○一起去申請印鑑證明？
            ２、另外，丁○○○在檢察官偵查當中，曾經明確承認她在臺東市○○
                段一一０四號、一一０四之二號、一一０四之四號的三筆持分土地
                ，給被告己○○賣掉的時候，她有分到約三十萬元（見檢方八十七
                年度偵字第二六二三號偵卷第一一五頁背面）。如果，丁○○○事
                先沒有同意被告乙○○等人用「假買賣」的方式，來移轉過戶土地
                ，她怎麼可能會直接收下這三十萬元賣土地的錢？所以，丁○○○
              雖然不知道甲○○這個人頭戶，但是她確實有同意被告等人利用「
                假買賣」的方式，來逃避法院的拍賣。既然丁○○○事先有同意被
                告等人可以用她的名義來辦理土地過戶，因此被告等人也就沒有偽
                造丁○○○的私文書，更沒有行使偽造私文書的問題。
  六、基於以上的說明，依據調查審理所得到的證據顯示，本院對三位被告是否共同
      偽造私文書以及行使偽造私文書的行為，仍然存有合理的懷疑，因此，也就無
      法得到被告三人有共同犯罪的心證。此外，又沒有查到其他的事證能夠證明三
      位被告有檢察官所起訴的犯罪事實，依照前面所列舉的法條以及判例要旨，被
      告三人的犯罪乃屬於不能證明，本來應該對被告乙○○、庚○○、呂翠霞等人
      行使偽造私文書的部分，都諭知無罪的判決，但是，本案的檢察官是以被告三
      人行使偽造私文書的犯罪事實，和之前已經論罪科刑的使公務員登載不實的犯
      罪，二者之間具有牽連犯的裁判上一罪關係，而一起提起公訴，但是，依照「
      審判不可分原則」，本院就不再另外對他們三人諭知無罪判決。
丁、被告己○○被訴偽造文書與行使偽造文書，判決不受理部分：
  一、關於被告己○○被訴偽造文書的犯罪事實，請參閱附在本件判決書後面的起訴
      書。
  二、依照刑事訴訟法第三百零三條第五款規定：「被告死亡者，應諭知不受理之判
      決」。而且此種判決，可以不經過言詞辯論的程序  。
  三、本院查證後發現；被告己○○已經在八十九年四月二十八日因病死亡，可以參
      閱附在本院八十九年度訴字第二六號卷內的戶籍謄本。因此，被告己○○的案
      子，就不用經過言詞辯論的程序，可以直接諭知不受理判決。
據上論斷，應依刑事訴訟法第二百九十九條第一項前段、第三百零三條第五款、第三
百零七條，刑法第二十八條、第二百十四條、第四十一條，罰金罰鍰提高標準條例第
一條前段、第二條，判決如主文。
本案經檢察官戊○○到庭執行職務
中      華      民      國      八十九    年      十    月      三十一  日
                                  臺灣臺東地方法院刑事庭
                                      法  官  甘  大  空
右正本證明與原本無異。
如不服本判決，應於判決送達後十日內，向本院提出上訴狀。
                                      書記官  賴  淑  芬
中    華    民    國      八十九      年    十一      月       九       日
 附記：
刑法第二百十四條
明知為不實之事項，而使公務員登載於職務上所掌之公文書，足以生損害於公眾或他
人者，處三年以下有期徒刑、拘役或五百元以下罰金。


司法院資訊處製作；財團法人民間司法改革基金會備份。
